臺灣高等法院臺南分院刑事判決　　　　 100年度上易字第38號
上　訴　人　臺灣臺南地方法院檢察署檢察官
被　　　告　方琬筑
選任辯護人　裘佩恩律師
　　　　　　魏琳珊律師
上列上訴人因被告業務過失傷害案件，不服臺灣臺南地方法院98
年度易字第1752號中華民國第一審判決（起訴案號：臺灣臺南地
方法院檢察署98年度偵字第9213號），提起上訴，本院判決如下
：
    主  文
上訴駁回。
    理  由
一、公訴意旨以：方琬筑係擔任位於臺南市○○區○○路240號
    「愛爾麗美容美體SPA館」之美容師，為從事業務之人，於
    民國97年10月16日中午12時30分許，在上開地點，為鄭瑞娟
    從事美容前之卸妝時，原應注意鄭瑞娟塗有濃厚之睫毛膏，
    卸妝時尤應小心謹慎，以免卸妝後之油漬碰觸鄭瑞娟之眼睛
    ，而依當時情況，又無不能注意之情形，竟疏未注意，致鄭
    瑞娟之雙眼角膜受有化學性灼傷之傷害。案經鄭瑞娟提出告
    訴，因認方琬筑涉犯刑法第284條第2項業務過失傷害罪嫌。
二、證據能力方面
  (一)按被告以外之人於審判外之言詞或書面陳述，除法律有規定
    者外，不得作為證據，刑事訴訟法第159條第1項定有明文。
    證人鄭瑞娟之警詢筆錄，係被告以外之人在審判外之陳述，
    既經被告表示不同意採為證據，且檢察官又未證明前開筆錄
    內容符合刑事訴訟法第159條之2之例外規定，依前揭規定，
    本院認為無證據能力。
  (二)刑事訴訟法第158條之3規定：「證人、鑑定人依法應具結而
    未具結者，其證言或鑑定意見，不得作為證據。」所謂「依
    法應具結而未具結者」，係指檢察官或法官依刑事訴訟法第
    175條之規定，以證人身分傳喚被告以外之人（證人、告發
    人、告訴人、被害人、共犯或共同被告）到庭作證，或雖非
    以證人身分傳喚到庭，而於訊問調查過程中，轉換為證人身
    分為調查時，此時其等供述之身分為證人，則檢察官、法官
    自應依本法第186條有關具結之規定，命證人供前或供後具
    結，其陳述始符合第158條之3之規定，而有證據能力。若檢
    察官或法官非以證人身分傳喚而以告發人、告訴人、被害人
    或共犯、共同被告身分傳喚到庭為訊問時（例如刑事訴訟法
    第71條、第219條之6第2項、第236條之1第1項、第248條之1
    、第271條第2項、第271條之1第1項），其身分既非證人，
    即與「依法應具結」之要件不合，縱未命其具結，純屬檢察
    官或法官調查證據職權之適法行使，當無違法可言。而前揭
    不論係本案或他案在檢察官面前作成未經具結之陳述筆錄，
    係屬被告以外之人於偵查中向檢察官所為之陳述，本質上屬
    於傳聞證據，基於保障被告在憲法上之基本訴訟權，除該被
    告以外之人死亡、身心障礙致記憶喪失或無法陳述、滯留國
    外或所在不明而無法傳喚或傳喚不到、或到庭後拒絕陳述等
    情形外，如已經法院傳喚到庭具結而為陳述，並經被告之反
    對詰問，前揭非以證人身分而在檢察官面前未經具結之陳述
    筆錄，除顯有不可信之情況者外，得為證據，並應於判決內
    敘明其符合傳聞證據例外之理由；又前揭非以證人之身分在
    審判中之陳述筆錄，倘該被告以外之人已經法院以證人身分
    傳喚到庭並經具結作證，且由被告為反對詰問，或有前揭傳
    喚不能或詰問不能之情形外，該未經具結之陳述筆錄因屬審
    判上之陳述，自有證據能力；若係在另案法官面前作成之陳
    述筆錄，本質上亦屬傳聞證據，自得依本法第159條之1第1
    項之規定，認有證據能力。不能因陳述人未經具結，即一律
    適用本法第158條之3之規定，排除其證據能力（最高法院96
    年台上字第3567號判決意旨參照）。本案經檢察官於98年9
    月17日以告訴人身分傳喚鄭瑞娟到庭訊問，當日鄭瑞娟接受
    訊問時之身分並非證人，是以檢察官並未命鄭瑞娟具結，並
    不違法。又鄭瑞娟於原審於99年3月12日係以證人身分到庭
    具結作證接受詰問，且經被告為反對詰問，依上開說明，鄭
    瑞娟於98年9月17日之偵訊筆錄自有證據能力。至鄭瑞娟於
    99年8月20日以證人身分到庭，雖經原審依刑事訴訟法第186
    條有關具結之規定，命其供前具結，惟鄭瑞娟並未具結，此
    觀當日並無結文即明，是以鄭瑞娟於99年8月20日所為陳述
    不符合刑事訴訟法第158條之3之規定，自無證據能力。
  (三)又按刑事訴訟法第159條之5明定：「被告以外之人於審判外
    之陳述，雖不符前4條之規定，而經當事人於審判程序同意
    作為證據，法院審酌該言詞陳述或書面陳述作成時之情況，
    認為適當者，亦得為證據。當事人、代理人或辯護人於法院
    調查證據時，知有第159條第1項不得為證據之情形，而未於
    言詞辯論終結前聲明異議者，視為有前項之同意。」其立法
    理由在於傳聞證據未經當事人之反對詰問予以核實，乃排斥
    其證據能力。惟當事人如放棄對原供述人之反對詰問權，於
    審判程序表示同意該等傳聞證據可作為證據，此時法院除認
    該傳聞證據欠缺適當性外，自可承認其證據能力。除上開無
    證據能力之證據外，本判決所援引具傳聞性質之各項供述證
    據，業經本院於審判期日逐一提示予公訴人、被告及辯護人
    表示意見，均未就證據能力聲明異議，本院審酌該等供述證
    據作成時之情況，並無不法情事，與本案待證事實間具有相
    當之關聯性，以之為本案證據並無不當，自有證據能力，而
    得採為判決之基礎。
三、次按犯罪事實應依證據認定之，無證據不得認定犯罪事實；
    不能證明被告犯罪者，應諭知無罪之判決。刑事訴訟法第15
    4條第2項、第301條第1項，分別定有明文。此所謂認定犯罪
    事實之證據，係指足以認定被告確有犯罪行為之積極證據而
    言，如未發現相當證據，或證據不足以證明，自不能以推測
    或擬制之方法，以為裁判基礎。再認定不利於被告之事實，
    需依積極證據，茍積極證據不足為不利於被告事實之認定時
    ，即應為有利於被告之認定，更不必有何有利之證據。又刑
    事訴訟上證明之資料，無論其為直接證據或間接證據，均須
    達於通常一般人均不致於有所懷疑，而得確信其為真實之程
    度，始得據為有罪之認定，若其關於被告是否犯罪之證明未
    能達此程度，而有合理性懷疑之存在，致使無從形成有罪之
    確信，根據「罪證有疑、利於被告」之證據法則，即不得遽
    為不利被告之認定。以情況證據（即間接證據）斷罪時，尤
    須基於該證據在直接關係上所可證明之他項情況事實，本乎
    推理作用足以確證被告有罪，方為合法，不得徒憑主觀上之
    推想，將一般經驗上有利被告之其他合理情況逕予排除（最
    高法院29年上字第3015號、76年臺上字第4986號判例參照）
    。
四、公訴人認被告涉犯業務過失傷害罪嫌，係以被告之供述、告
    訴人鄭瑞娟於警詢及偵查中之陳述、證人佘宥菁於警詢及偵
    查中之證述、財團法人奇美醫院及台南大學眼科診所診斷證
    明書、台南大學眼科診所函，為其論罪之主要依據。訊據被
    告否認有何業務過失傷害犯行，辯稱：鄭瑞娟原本要求不要
    卸眼部睫毛膏，所以我為鄭瑞娟卸臉妝後，做臉部保濕及按
    摩，但因為要做超聲波導入，會碰到眼睛，我有告知鄭瑞娟
    要卸眼部睫毛膏，並以棉花棒沾卸妝油濕敷眼皮，再以棉花
    棒洗掉睫毛膏，以洗臉巾擦拭眼睛及全臉，但鄭瑞娟在我卸
    完眼妝後不久，就說她眼睛不舒服，我立即以生理食鹽水滴
    2滴在她的眼睛，但鄭瑞娟還是不舒服，向我拿取生理食鹽
    水至廁所沖洗眼睛，鄭瑞娟表示她還是不舒服，要去看眼科
    。鄭瑞娟的眼睛傷害並非化學性灼傷，且非我的過失所造成
    等語。
五、經查：
  (一)告訴人鄭瑞娟於97年10月16日上午12時30分許，至臺南市○
    ○路24號「愛爾麗美容美體SPA館」，接受美容課程，當時
    告訴人之眼部塗有睫毛膏，係由任職該館美容師之被告以卸
    妝油為其眼部卸妝後，告訴人即表示眼睛不適，以生理食鹽
    水沖洗眼睛後，告訴人仍感不適，乃於當日先至台南大學眼
    科就醫，復至奇美醫院就醫，經台南大學眼科醫師蘇俊峰診
    斷其左眼角膜上皮塊狀破皮、兩眼角膜點狀破皮之傷害之事
    實，業據證人即告訴人鄭瑞娟於原審證述：當天我有擦睫毛
    膏，我告訴方琬筑不要卸眼部睫毛膏，但另一位美容師佘宥
    菁說操作儀器需要卸眼妝，所以我才讓方琬筑卸眼妝，方琬
    筑以卸妝油卸眼妝時，我一直閉著眼睛，但一開始卸眼妝，
    我就感到熱熱的，方琬筑繼續完成卸眼妝，我張開眼睛視線
    模糊，之後再換美容師佘宥菁進來操作儀器，我就感到眼睛
    刺痛，我有向美容師方琬筑、佘宥菁反應，請他們以生理食
    鹽水滴眼睛沖掉可能的異物，但我還是一直流眼淚，美容療
    程結束後，我就拿著生理食鹽水大量洗眼睛，並請朋友帶我
    先就近至大學眼科就醫，但因眼睛一直灼熱，所以又到奇美
    醫院就醫等語（見原審卷第39-42頁），及證人即案發當日
    為告訴人治療之台南大學眼科醫師蘇俊峰於本院審理中到庭
    結證：依鄭瑞娟之病歷記載，她的二眼都有點狀破皮，且左
    眼角膜塊狀破皮，但診斷證明書漏未記載左眼角膜點狀破皮
    等語（見本院卷第88頁）。並有台南大學眼科診所診斷證明
    書、財團法人奇美醫院診斷證明書、財團法人奇美醫院病歷
    資料影本、台南眼科大學診所病歷資料影本附卷可證（見警
    卷第30、31頁、偵查卷第79-94頁、104-107頁），堪信為真
    實。
  (二)台南大學眼科診所診斷證明書雖記載診斷告訴人「雙眼角膜
    化學性灼傷」等語，此觀諸上開診斷證明書自明，且經台南
    大學眼科函謂「該員（指告訴人）於97年10月16日就診，主
    訴在愛爾麗診所做臉時被卸妝油噴到，造成角膜之表淺損傷
    」、「一該員（指告訴人）於97年10月16日就診時，自述於
    當天中午左右接受醫學美容進行熱導敷臉療程時，卸妝油不
    慎進入眼內，造成雙眼極度刺痛感，故緊急至本診所檢查，
    裂隙燈顯微鏡檢查可見右眼角膜點狀破皮，左眼角膜表皮一
    塊約4mmX3mm之橢圓形腐蝕破皮，臨床檢查與病患之症狀描
    述吻合。二若是熱導臉所造成之眼角膜病變，因熱多為紅外
    線或紫外線能量，對角膜之傷害多呈點狀表皮破損，而非塊
    狀破皮，所以推斷其為卸妝油之酒精溶劑等化學物質，對眼
    睛角膜表皮細胞之腐蝕性所造成的可能性居多。三依病歷記
    載，該員最後一次門診檢查為97年11月4日兩眼視力，右眼
    裸視為0.9，左眼裸視為0.8，無特別後遺症」等語，此有台
    南大學眼科98年10月20日函、98年11月12日南大第000001號
    函在卷可證（見偵查卷第104、115頁）。是以台南大學眼科
    診所診斷證明書雖記載診斷告訴人「雙眼角膜化學性灼傷」
    ，且台南大學眼科98年11月12日南大第000001號函謂告訴人
    所受左眼角膜上皮塊狀破皮之傷害，推斷為卸妝油之酒精溶
    劑等化學物質，對眼睛角膜表皮細胞之腐蝕性所造成的可能
    性居多。然據證人即台南大學眼科診所醫師蘇俊峰於原審到
    庭證稱：我以裂隙燈為鄭瑞娟檢查，發現她雙眼角膜表皮破
    損，一般來說，卸妝油或睫毛膏侵入眼睛，會有刺痛、流淚
    及灼熱感，但不會造成雙眼角膜破皮，以患者的角膜破皮之
    程度，應該連5秒都無法忍受，此種傷勢，大部分是二次傷
    害所造成，因為劇痛，病患會用力搓揉眼睛或用水強力沖洗
    造成，包括沖食鹽水也會造成，正確沖水需要自側面沖水，
    若自正面沖水，會造成角膜傷害，當時並未檢測患者眼內PH
    值，也無法判斷是否化學性灼傷，鄭瑞娟之診斷證明書並非
    由我開立，診斷證明書不應寫「化學性灼傷」，但是可以加
    註病患自述是化學性灼傷。而台南大學眼科98年11月12日南
    大第000001號函，是我針對地檢署之來函所作的答覆，由於
    地檢署來函是以「告訴人鄭瑞娟的傷害究竟是照光或卸妝油
    所造成」為前提而限定範圍，因鄭瑞娟自述有卸妝及熱敷，
    熱敷是以紅外線照射，屬於一種光照，造成之傷害是點狀，
    而鄭瑞娟左眼角膜是塊狀破皮，所以兩種比較起來，卸妝油
    的可能性比較大，至於該函提及酒精溶劑，因為我不知道卸
    妝油的成份是什麼，推測酒精溶劑可以造成角膜表皮傷害，
    此種傷勢是搓揉或沖水都有可能造成，也不一定是酒精成份
    的溶劑造成等語（見原審卷第76-80頁）。再參酌告訴人於
    案發後約2星期，自被告任職之「愛爾麗美容美體SPA館」取
    得之「AROMA清潔卸妝油」，自行送請臺南市衛生局檢驗，
    經該局轉請行政院衛生署食品藥物檢驗局檢驗結果，並未檢
    出Borate, Hexachlorophene,Dichlorophen,Bithionol等情
    ，此有臺南市衛生局98年4月20日南市衛食藥檢字第0980010
    842號函附卷可憑（見偵查卷第64頁）；復經本院就同一檢
    體囑託行政院衛生署食品藥物檢驗局檢驗是否含有酒精溶劑
    或其他化學物質結果，亦未檢出有甲醇或乙醇等情，此有行
    政院衛生署食品藥物管理局100年3月3日FDA研字第10000100
    53號函在卷足稽（見本院卷頁84）。綜上各節，告訴人指訴
    被告為其眼部卸妝時使用之「AROMA清潔卸妝油」既不含有
    Borate, Hexachlorophene, Dichlorophen,Bithionol,甲醇
    、乙醇等酒精成份，而無法推論告訴人左眼角膜上皮塊狀破
    皮、兩眼角膜點狀破皮傷害係因被告使用化妝油之化學成份
    所致之灼傷，則台南大學眼科診所診斷證明書記載診斷告訴
    人「雙眼角膜化學性灼傷」，以及台南大學眼科98年11月12
    日南大第000001號函謂「告訴人所受左眼角膜上皮塊狀破皮
    之傷害，推斷係卸妝油之酒精溶劑等化學物質，對眼睛角膜
    表皮細胞之腐蝕性所造成的可能性居多」之論斷，已失其判
    斷之基礎，即屬不能成立。是以公訴人以台南大學眼科診所
    診斷證明書、台南大學眼科診所98年11月12日南大第000001
    號函，為其論罪之依據，即屬無據。
  (三)又財團法人奇美醫院診斷證明書固記載診斷告訴人「雙眼角
    膜化學性灼傷」等情，亦有上開診斷證明書可憑，惟經財團
    法人奇美醫院分別函覆「當時由本科張欣怡醫師第一次診治
    該病患，診斷為雙眼化學性灼傷，造成該病患雙眼角膜上皮
    缺損，原因未記錄。…根據急診及門診初診記錄之診斷，病
    患之角膜上皮缺損傷害，推論由接觸性化學溶液造成，但仍
    可能由其他外力因素造成，無法完全確定」、「（診斷患者
    所受傷害為雙眼角膜化學性灼傷）根據患者主訴接觸化妝品
    及會診眼科醫師後得此診斷，是否為（熱導臉）醫學美容造
    成，臨床上無法判斷」等語，此有財團法人奇美醫院法院專
    用病情摘要在卷可參（見偵查卷第80、114頁），足見財團
    法人奇美醫院診斷證明書所記載診斷告訴人「雙眼角膜化學
    性灼傷」，係基於告訴人之主訴所為推論，然告訴人指訴被
    告為其眼部卸妝時使用之「AROMA清潔卸妝油」既不含有Bor
    ate, Hexachlorophene, Dichlorophen,Bithionol,甲醇、
    乙醇等酒精成份，詳如上述，已無法推論告訴人左眼角膜上
    皮塊狀破皮、兩眼角膜點狀破皮傷害係因被告使用化妝油之
    化學成份所致之灼傷，況財團法人奇美醫院已於上開函文敘
    明亦有可能是其他因素造成，但該院在臨床上難以判斷等情
    ，是以，公訴人以財團法人奇美醫院診斷證明書，據為被告
    為告訴人卸眼妝時，不慎將卸妝油碰觸告訴人之眼睛，致告
    訴人受有雙眼角膜受有化學性灼傷之傷害之憑據，洵非可採
    。
  (四)證人即台南大學醫師蘇俊峰於本院審理中到庭結證：若是卸
    妝油或睫毛膏進入眼睛，會造成眼睛刺激感而大量流眼淚，
    不會造成角膜破皮，也不會造成點狀破皮，我認為有其他原
    因造成，有可能是外力，也有可能是其他處置。但因患者只
    有講到睫毛膏，未提及其他處置，所以病歷只有記載睫毛膏
    。如眼睛本來已有傷害，以生理食鹽水滴入，不會擴大傷害
    ，但若是直接沖角膜，或是有外力，會擴大傷害，造成塊狀
    破皮，但不會造成點狀破皮。而患者曾做臉部「熱導敷」，
    因為「熱導敷」是一種熱量，一般人在臉部「熱導敷」時，
    雖然閉著眼睛，但很多人眼睛是微張的，導致淚水蒸發，眼
    角膜乾燥，較脆弱的眼細胞凋零，造成眼角膜點狀破皮，依
    患者病歷記載，其點狀破皮的位置是在眼角膜下面三分之一
    位置，剛好是眼皮閉起來的位置，最有可能是患者作臉部「
    熱導敷」時，熱能傳導到眼睛附近，因患者眼睛沒有完全閉
    合，造成淚水大量蒸發，眼角膜表面細胞點狀破皮，時間過
    久，與眼瞼內皮造成沾黏，在患者睜開眼睛之瞬間，使點狀
    破皮整塊剝落造成塊狀破皮，較為合理等語（見本院第87-8
    8頁），核與證人即告訴人鄭瑞娟於原審證述：方琬筑以卸
    妝油卸眼妝時我一直閉著眼睛，一開始卸眼妝時我感到熱熱
    的，方琬筑繼續完成卸眼妝後，我張開眼睛視線模糊，再換
    美容師佘宥菁進來操作儀器時，我就感到眼睛刺痛，我張開
    眼睛已經沒有辦法看時間等情相符（見原審卷第40-41頁）
    ，是依證人蘇俊峰、鄭瑞娟上開證詞相互勾稽可知，被告使
    用卸妝油為告訴人卸睫毛膏時，縱卸妝油或睫毛膏進入告訴
    人之眼睛，但並未造成左眼角膜塊狀及兩眼角膜點狀破皮之
    劇痛，且被告以生理食鹽水滴入告訴人眼睛，亦不致擴大為
    左眼角膜上皮塊狀破皮、兩眼角膜點狀破皮之傷害，本案至
    有可能係告訴人在被告為其卸眼妝後，由證人佘宥菁為告訴
    人作臉部「熱導敷」時，因告訴人之眼睛未完全閉合，熱能
    傳導至眼睛，造成告訴人之淚水蒸發，眼角膜乾燥，較脆弱
    的眼細胞凋零，以致於二眼眼角膜表面細胞點狀破皮，因與
    眼瞼內皮造成沾黏，故在告訴人睜開眼睛之瞬間，使角膜點
    狀破皮整塊剝落，造成角膜塊狀破皮，因而眼睛劇痛。由此
    益證公訴人指訴本案係被告為告訴人卸眼妝時，不慎將卸妝
    油碰觸告訴人之眼睛，致告訴人受有左眼角膜上皮塊狀破皮
    、兩眼角膜點狀破皮之傷害，難認為與事實相符。
  (五)按刑法上之過失，其過失行為與結果間，在客觀上有相當因
    果關係始得成立：所謂相當因果關係，係指依經驗法則，綜
    合行為當時所有一切事實，為客觀之事後審查，認為在一般
    情形下，有此環境、有此行為之同一條件，均可發生同一之
    結果者，則該條件即為發生結果之相當條件，行為與結果即
    有相當之因果關係。反之，若在一般情形下，有此同一條件
    存在，而依客觀之審查，認為不必然皆發生此結果者，則該
    條件與結果不相當，不過為偶然之事實而已，其行為與結果
    間即無相當因果關係。本件被告為告訴人卸眼妝，縱卸妝油
    、睫毛膏侵入告訴人之眼睛，在客觀上既不致於造成告訴人
    之左眼角膜塊狀或兩眼角膜點狀破皮之傷害，且被告以生理
    食鹽水滴入告訴人眼睛，在一般情形下，亦不致造成告訴人
    左眼角膜上皮塊狀破皮、兩眼角膜點狀破皮之傷害，是依各
    項證據顯示，告訴人之傷害結果與被告為其卸妝之行為間，
    二者並無相當因果關係存在。
六、綜上各情，公訴人所提出之證據尚不足以證明被告有業務過
    失傷害之犯行，自難據以確信上開待證之構成要件事實為真
    實，其證明力顯有不足，尚有合理懷疑存在，則揆諸上開說
    明，應認檢察官舉證責任尚有不足。此外，復無其他積極證
    據可資證明被告確有公訴人所指業務過失傷害犯行，則依犯
    罪事實應以證據為其認定基礎，如積極證據不足以證明被告
    犯罪，而依調查所得資料，在一般生活經驗上尚非不得另為
    其他有利被告之推定，本於罪疑惟無之法則，即應依法為無
    罪判決之諭知。原審以不能證明被告犯罪，諭知被告無罪，
    核無不合。檢察官上訴意旨仍執陳詞指摘原判決採證不當，
    為無理由，應予駁回。
據上論結，應依刑事訴訟法第368條，判決如主文。
本案經檢察官劉得鉦到庭執行職務。
中    華    民    國   100    年    3     月    31    日
                  刑事第二庭    審判長法  官  葉居正
                                      法  官  陳欽賢
                                      法  官  張桂美
以上正本證明與原本無異。
不得上訴。
                                      書記官  魏芝雯
中    華    民    國   100    年    3     月    31    日